臺灣高等法院高雄分院民事判決　九十一年度上字第三六號
　　上　訴　人　甲○○原名尹.
　　被上訴　人　丁○○
　　　　　　　　丙○○
　　　　　　　　乙○○
右當事人間債務人異議之訴等事件，上訴人對於中華民國九十年十一月三十日台灣高
雄地方法院九十年度訴字第一四一０號第一審判決提起上訴，本院判決如左：
　    主  　　文
上訴駁回。
第二審訴訟費用由上訴人負擔。
    　事實及理由
一、被上訴人起訴主張：上訴人持如附表所示之本票（下稱系爭本票），分別取得台
    灣高雄地方法院（下稱高雄地院）八十九年度票字第一八一九三、第一八一九四
    及第一八一九七號裁定，並以之為執行名義聲請對伊等之財產為強制執行（高雄
    地院）九十年度執字第一０八九五、第一三０六０號及第一五一七三號）。惟系
    爭本票係因伊等於讓售中華電信股份有限公司（下稱中華電信公司）因民營化釋
    股之員工認股股權時，連同股票轉讓合約書一併簽發為附件，並於合約書註明系
    爭本票須伊等有違約時始能生效，且於黏貼系爭本票之白紙上載明「左列本票屬
    附件，不得單獨行使，須與原合約合一始生效力」，則系爭本票之發票行為顯附
    有條件，自屬無效之本票，況上訴人於系爭本票時，亦知悉此附條件之事實，伊
    等自得對其主張。另伊等於讓售員工認股股權時，有特別約定應由買受人支付認
    股款項，而非由伊等支付，故在上訴人未支付認股款項前，伊等亦無任何違約情
    事。爰請求確認系爭本票之債權不存在，並依強制執行法十四條規定提起債務人
    異議之訴，請求撤銷所為強制執行程序。於本院則聲明：(一)上訴駁回。(二)第二審
    訴訟費用由上訴人負擔。
二、上訴人則以：伊係向訴外人鄭幸生買受中華電信公司民營化釋股之員工認股權時
    ，依股票轉讓合約書而取得為合約附件之系爭本票，此本票係為擔保被上訴人履
    約之用，而被上訴人既未依約認股並轉讓股權與伊，伊自得主張及行使系爭本票
    之權利。至合約書所載須被上訴人違約始能生效之記載，係指基礎買賣關係附條
    件而非本票附條件，況本件並無應由伊支付認股股款之特別約定，上訴人未依約
    認股，即屬違約。又有關「左列本票屬附件，不得單獨行使，須與原合約合一始
    生效力」之文字，係記載於空白黏單，而非記載於本票之上，亦非變更無條件付
    款之要件，系爭本票應屬有效票據等語，資為抗辯。而於本院聲明：(一)原判決廢
    棄。(二)被上訴人在原審之訴駁回。(三)第一、二審訴訟費用由被上訴人負擔。
三、被上訴人主張上訴人持系爭本票分別取得高雄地院准予強制執行之裁定，並以之
    為執行名義，對其財產為強制執行之事實，業據提出高雄地院八十九年度票字第
    一八一九三、第一八一九四及第一八一九七號本票裁定，及九十年度執字第一０
    八九五、第一三０六０號及第一五一七三號執行命令為證（見原審卷第廿八～卅
    八頁、本院卷第一三０～一三五頁），且為上訴人所不爭執。又系爭本票係分別
    黏貼於白紙之上，且於本票右上方、右下方、左下方與白紙連接處各蓋有發票人
    之印文為騎縫之用，並於所黏貼白紙之右上方記載「左附本票屬附件，不得單獨
    行使，須與原合約書合一始生效力」，而上訴人係連同股票轉讓合約書一併取得
    系爭本票（本票為合約書之附件）等情，為上訴人所自認，並有系爭本票黏貼於
    白紙之影本在卷可稽（見原審卷第廿三～廿七、六七、一八二頁），則此部分事
    實，均可堪認為真實。另被上訴人係主張系爭本票為附條件付款之本票，應屬無
    效票據，而上訴人則抗辯為有效票據，故本件之爭點應為：被上訴人於簽發系爭
    本票時，在本票所黏貼之白紙上記載之上開文字，是否已變更無條件付款之記載
    ，使本票無效。
四、按「稱本票者，謂發票人簽發一定之金額，於指定之到期日，由自己無條件支付
    與受款人或執票人之票據。」；又「本票應記載左列事項，由發票人簽名：一、
    表明其為本票之文字。二、一定之金額。三、受款人之姓名或商號。四、無條件
    擔任支付。五、發票地。六、發票年、月、日。七、付款地。八、到期日。」票
    據法第三條、第一百二十條第一項分別定有明文。從上開條文規定觀之，我國票
    據法僅明文規定本票上應記載之事項，而未規定本票之樣式及用紙。雖一般民間
    交易習慣上，常見發票人以坊間文具行印製出售，或金融業者印製備用之空白制
    式本票，填載票據法第一百二十條第一項規定之應記載事項為簽發本票之行為，
    但現行票據法既未規定本票之樣式及用紙，故如發票人在空白紙張記載上開票據
    法所規定之本票應記載事項，並由發票人簽名，仍可完成發票行為，該空白紙張
    即屬有效之本票。
五、經查，系爭本票均係黏貼於白紙之上，而於本票右上方、右下方、左下方與白紙
    連接處各蓋有發票人之印文為騎縫之用，並於本票所黏貼之白紙右上方記載「左
    附本票屬附件，不得單獨行使，須與原合約書合一始生效力」等文字之事實，業
    如前述，衡諸一般民間交易習慣上，常以個人之印章蓋用於數份文件之騎縫處，
    用以表示該數份文件具有一體性及不可分性，再參以被上訴人於該白紙上明白記
    載上開文字，可見系爭本票與所黏附之白紙，依一般交易慣例及被上訴人之意思
    ，已明確表彰系爭本票與所黏附白紙間之一體性及不可分性。況上訴人於取得系
    爭示本票時，係連同股權轉讓合約書一併取得，且本票係黏貼於白紙之上，並非
    單獨抽離，為上訴人所自認，顯見上訴人於取得系爭本票時，已可認知系爭本票
    與其所黏貼之白紙，已因被上訴人簽發本票時之意思而成為一體，則白紙部分已
    屬本票本體之一部分，屬本票空白處之延伸，而與票據法第二十三條第一項所規
    定黏單之意義尚有不同，被上訴人所為上開文字之記載，應屬本票上之記載無誤
    。
六、次按本票應記載「無條件擔任支付」；「欠缺本法所規定票據上應記載事項之一
    者，其票據無效。」此票據法第一百二十條第一項第四款及第十一條第一項前段
    定有明文。又票據上之應記載事項，可區分為絕對必要記載事項及相對必要記載
    事項，而無條件擔任支付，屬絕對必要記載事項，如有欠缺或違反，即屬違反強
    行規定，該票據即屬無效。故本票上若記載本票債權之行使附有任何條件或限制
    之文字，即屬欠缺「無條件擔任支付」之絕對必要記載事項，該本票即應認為無
    效。經查，系爭本票上既載有「左附本票屬附件，不得單獨行使，須與原合約書
    合一始生效力」等文字，而依股票轉讓合約書第四條約定，系爭本票須在被上訴
    人有違約時始能生效，則該票據債權顯係附有在違約時始行使之條件及限制，雖
    本票上亦同時印有「無條件擔任兌付」之文字，但因被上訴人於簽發本票時，已
    另有特別記載上開文字，則就當事人之真意及其記載之文義觀之，自應解釋為被
    上訴人已將系爭本票變更為附有條件始能付款之限制，而已欠缺「無條件擔任支
    付」之要件，則依上開條文規定，系爭本票應屬無效之票據。上訴人認該附條件
    之文字係記載於空白黏單之上，非屬本票上之文字，且係基礎買賣關係附件而非
    本票附件，不能認係限制票據債權行使等語，自無可採。
七、又票據債務人對於票據權利人所得主張之抗辯事由，可區分為絕對的抗辯事由與
    相對的抗辯事由。所謂絕對的抗辯事由，係指票據債務人對於票據權利人所得主
    張之抗辯事由，不因票據權利人之變更而有所差異，對於任何票據權利人均得主
    張之，如票據無效之抗辯；所謂相對的抗辯事由，則係指票據債務人對於票據權
    利人所得主張之抗辯事由，僅得對特定之票據權利人主張，如原因關係抗辯之事
    由。經查，系爭本票為無效之票據，係屬絕對的抗辯事由，則被上訴人自得以之
    對抗任何票據權利人，故上訴人雖係自鄭幸生處轉讓取得系爭本票，與被上訴人
    間並非票據關係之直接當事人，但被上訴人仍得據以對抗上訴人。
八、按「執行名義無確定判決同一之效力者，於執行名義成立前，如有債權不成立或
    消滅或妨礎債權人請求之事由發生，債務人亦得於強制執行程序終結前提起異議
    之訴。」強制執行法第十四條第二項定有明文。本件上訴人所取得之執行名義，
    為依非訟程序所取得就本票准予強制執行之裁定（票據法第一百二十三條及非訟
    事件法第一百條參照），該裁定並不具有與確定判決有同一之效力，而系爭本票
    既屬無效，業如前述，上訴人之本票債權即不存在，且上訴人亦表示除該裁定外
    ，對被上訴人並無其他執行名義（見本院卷第卅頁），則被上訴人請求確認系爭
    本票之債權不存在，並請求撤銷高雄地院九十年度執字第一０八九五號、一三０
    六０號及第一五一七三號強制執行事件之執行程序，即屬有據。原審為上訴人敗
    訴之判決，並無違誤。上訴意旨指摘原判決不當，求予廢棄改判，為無理由，應
    予駁回。
九、又系爭本票既為無效票據，則判決基礎已甚明確，兩造有關被上訴人是否有違約
    等情事（上訴人主張應由被上訴人支付認股款項，而被上訴人則為相反之主張，
    關鍵在於有無特別約定書）之攻擊防禦方法，即對判決結果不生影響，爰不再審
    酌認定，併予敘明。
十、據上論結，本件上訴為無理由，依民事訴訟法第四百四十九條第一項、第七十八
    條，判決如主文。
中　　　華　　　民　　　國　　九十一　　年　　　七　　　月　　十一　　　日
                                      臺灣高等法院高雄分院民事第二庭
~B1審判長法官　簡色嬌
~B2法　　　官　陳真真
~B3法　　　官　林紀元
右為正本係照原本作成。
如對本判決上訴，須於判決送達後二十日內向本院提出上訴狀，其未表明上訴理由者
，應於上訴後二十日內向本院提出上訴理由書（均須按他造當事人之人數附繕本）。
上訴時應提出委任律師或具有律師資格之人之委任狀，並依附註條文規定辦理。
中　　　華　　　民　　　國　　九十一　　年　　　七　　　月　　十一　　　日
~B法院書記官　張宗芳
附註：
民事訴訟法第四百六十六條之一：
對於第二審判決上訴，上訴人應委任律師為訴訟代理人，但上訴人或其法定代理人具
有律師資格者，不在此限。
上訴人之配偶、三親等內之血親、二親等內之姻親，或上訴人為法人、中央或地方機
關時，其所屬專任人員具有律師資格並經法院認為適當者，亦得為第三審訴訟代理人。
第一項但書及第二項情形，應於提起上訴或委任時釋明之。
